【裁判字號】    95,簡,134
【裁判日期】    951011
【裁判案由】    贈與稅罰鍰
【裁判全文】
臺中高等行政法院判決
                                     95年度簡字第00134號
原      告  甲○○○
訴訟代理人  丙○○
被      告  財政部臺灣省中區國稅局
代  表  人  乙○○
訴訟代理人  丁○○
上列當事人間因贈與稅罰鍰事件，原告不服財政部中華民國95年
6月30日台財訴字第09500235910號訴願決定，提起行政訴訟，本
院判決如下︰
    主  文
原告之訴駁回。
訴訟費用由原告負擔。
    事  實
一、事實概要：緣原告於91年10月18日自苗栗縣竹南鎮竹南照南
    郵局提領現金新台幣（下同）2,200,000元，移轉與其女方
    玉玲、方靜及方玉香3人，經被告機關所屬竹南稽徵所查獲
    涉有贈與情事，乃核定本次贈與總額2,200,000元，加計前
    次贈與988,000元，除核定原告91年度贈與總額為3,188,000
    元，補徵贈與稅額60,000元外，並以原告未依遺產及贈與稅
    法第24條規定，於贈與之日起30日內辦理贈與稅申報，依同
    法第44條前段之規定，按核定應納稅額稅額60,000元加處1
    倍之罰鍰計60,000元。原告不服，就罰鍰部分申請復查，未
    獲變更，提起訴願，遂就罰鍰部分提起本件行政訴訟。
二、兩造聲明：
    (一)原告聲明求為判決：訴願決定及原處分均撤銷。
    (二)被告聲明求為判決：駁回原告之訴。
三、兩造之陳述：
    (一)原告主張之理由：
    1.按行政法院81年判字第1006號判例「逾越權限或濫用權力
      之行政處分，以違法論，行政訴訟法第1條第2項定有明文
      。基於相同原因事實作成之行政處分，若有意作不公平之
      差別待遇，致損及特定當事人之權益，即有權力濫用之違
      法。」行政程序法第6條：「行政行為，非有正當理由，
      不得為差別待遇。」同法第7條：「行政行為，應依下列
      原則為之︰一、採取之方法應有助於目的之達成。二、有
      多種同樣能達成目的之方法時，應選擇對人民權益損害最
      少者。三、採取之方法所造成之損害不得與欲達成目的之
      利益顯失均衡。」查本案贈與稅是原告於91年11月27日向
      竹南稽徵所主動陳報曾經有附負擔贈與契約書及切結書情
      事後，竹南稽徵所依遺產及贈與稅法第29條規定，於核課
      期間內，於91年11月29日核發非屬贈與財產同意證明及核
      定原告要繳納贈與稅，且該核定書並表明原告並無違章之
      事實，應有財政部69年2月29日台財稅31747號函釋之適用
      。然被告為了財務罰鍰給獎分配辦法之緝獲獎金，恁置行
      政程序法第117條規定及上述判例於不顧，事隔一年半，
      逕予撤銷其所轄竹南稽徵所認定原告無違章之處分，而於
      93年5月27日另以93年度贈與字第46092000315處分書告知
      原告因違反遺產及贈與稅法第44條規定而罰鍰6萬元，此
      行政處分自非合法且與上述判例牴觸。
    2.又本案為附負擔贈與，依原告所書立的附負擔贈與契約書
      第3條「契約成立後，乙方應對甲方負扶養義務照顧之責
      (除食衣住行育樂之日常生活費用給付外，尚包括其他醫
      藥等必要費用在內)，若乙方違約則該項契約無效，甲方
      得撤銷（解除）該項贈與，而乙方應將新台幣貳佰貳拾萬
      元交還甲方決無異議 (另由乙方書立切結書供甲方收執，
      以昭信守)。」表明系爭附負擔贈與已協議係以「金錢給
      付」為扶養方法，既負擔扶養義務也算是一種「負擔」，
      故既有負擔即非屬「無償」性質，故與遺產及贈與稅法第
      4條規定不合。系爭附負擔贈與係以「金錢給付」為扶養
      方法乃具有財產價值且能履行之。縱被告所轄竹南稽徵所
      不予採信，而以「贈與論」，亦應依財政部76年5月6日台
      財稅7571716號函釋規定，而應先通知原告於10日內申報
      ，然竹南稽徵所沒有通知原告申報，故依此函釋被告並不
      能向原告處罰。
    3.再者，最高法院19年上字985號判例「當事人間合法締結
      之契約，雙方均應受其拘束，除兩造同意或有解除原因發
      生外，不容一造任意反悔請求解約。」；遺產及贈與稅法
      第24條規定：「除第20條所規定之贈與外，贈與人在1年
      內贈與他人之財產總值超過贈與稅免稅額時，應於超過免
      稅額之贈與行為發生後30日內，向主管稽徵機關依本法規
      定辦理贈與稅申報。．．．」民法第412條第1項「贈與附
      有負擔者，如贈與人已為給付而受贈人不履行其負擔時，
      贈與人得請求受贈人履行其負擔，或撤銷贈與。」同法第
      416條第1項第2款「受贈人對於贈與人有扶養義務而不履
      行者，贈與人得撤銷其贈與。」同第114條規定：「法律
      行為經撤銷者，視為自始無效。」故贈與人得基於撤銷權
      ，主張債權行為及物權行為無效，是贈與經贈與人行使撤
      銷權結果，使原因贈與關係所生財產移轉狀態之經濟效果
      ，溯及予以排除時，則原因贈與關係而發生之經濟效果，
      即溯及的不存在，亦即對受贈人課徵贈與稅之經濟效果，
      受贈人已溯及的未享有；上述情況贈與人贈與之標的已溯
      及回復為贈與人所有，自無再以贈與稅予以補充課徵之必
      要；故於法律行為經撤銷後，當事人實際並溯及排除該法
      律行為之經濟效果時，受贈人享有受贈財產經濟事實之課
      稅要件即未實現，是課徵贈與稅之請求權即不成立。
    4.次按最高法院31年上字第3433號判例：「附有解除條件之
      法律行為，於條件成就時當然失其效力，無待於撤銷之意
      思表示，此觀於民法第99條第2項之規定極為明顯。」及
      最高法院60年台上字第4001號判例：「民法第258條第1項
      ，係就契約有法定之解除原因，而行使其解除權之情形所
      為規定，如契約附有解除條件，則條件成就時，契約當然
      失其效力，無待於當事人解除權之行使。」又民法第419
      條「贈與之撤銷，應向受贈人以意思表示為之。贈與撤銷
      後，贈與人得依關於不當得利之規定，請求返還贈與物。
      」民法第94條：「對話人為意思表示者，其意思表示，以
      相對人了解時，發生效力。」現受贈人違反附負擔贈與契
      約書第3條及切結書規定，受贈人對原告不履行負擔及扶
      養照顧之責，原告依上述法條、判例規定辦理，且原告與
      受贈人雙方同意撤銷該贈與，有91年11月10日所簽定同意
      撤銷附負擔贈與同意證明書為憑，原告收到受贈人所歸還
      受贈金錢，之後於92年1月7日書立領款收據，而後向苗栗
      縣竹南稅捐分處申報並繳納印花稅8800元，乃法之所許，
      故被告向原告課徵贈與稅之請求權即不成立。因此原告在
      同1年內贈與他人之財產總值未超過贈與稅免稅額，沒有
      違反遺產及贈與稅法第24條規定。
    5.退步言，縱被告所轄竹南稽徵所不予採信「原告與受贈人
      雙方同意撤銷該贈與之事實」而以「贈與論」，亦應依財
      政部76年5月6日台財稅7571716號函釋先通知原告於10日
      內申報，然其未通知，被告核課原告贈與稅罰鍰，尚嫌速
      斷，請將訴願決定及原處分撤銷。
    (二)被告答辯之理由：
    1.按「凡經常居住中華民國境內之中華民國國民，就其在中
      華民國境內或境外之財產為贈與者，應依本法規定，課徵
      贈與稅。」、「本法稱財產，指動產、不動產及其他一切
      有財產價值之權利。」「本法稱贈與，指財產所有人以自
      己之財產無償給予他人，經他人允受而生效力之行為。」
      「除第20條所規定之贈與外，贈與人在一年內贈與他人之
      財產總值超過贈與稅免稅額時，應於超過免稅額之贈與行
      為發生後30日內，向主管稽徵機關依本法規定辦理贈與稅
      申報。」及「納稅義務人違反第23條或第24條之規定，未
      依限辦理遺產稅或贈與稅申報者，按核定應納稅額加處1
      倍至2倍之罰鍰」分別為遺產及贈與稅法第3條第1項、第4
      條第1項、第2項、第24條第1項及第44條前段所明定。又
      「依遺產及贈與稅法第5條規定，以贈與論課徵贈與稅之
      案件，稽徵機關應先通知當事人於收到通知後10日內申報
      ，如逾限仍未申報，依同法第44條規定處罰。」財政部76
      年5月6日台財稅第7571716號函所明釋。
    2.原告於91年7月將其所有苗栗縣竹南鎮○○段19之4及614
      地號土地，出售予其子丙○○賣得價金3,500,000元，於
      同年10月18日自其竹南照南郵局帳戶提領現金2,200,000
      元移轉其女方玉玲等3人名下，涉有贈與情事，原查乃核
      定本次贈與總額2,200,000元，並按所漏稅額處1倍罰鍰
      60,000元。原告主張本案為附負擔贈與，縱原查不予採信
      ，而以「贈與論」核課贈與稅，亦應依財政部76年5月6日
      台財稅7571716號函釋規定，先通知原告於10內補申報，
      原查並未通知原告補申報，依該函釋規定不應向原告裁處
      罰鍰云云。經被告機關復查決定略以，原告於91年10月18
      日自苗栗縣竹南鎮竹南照南郵局提領現金2,200,000元，
      贈與其女方玉玲、方靜及方玉香3人，經被告機關竹南稽
      徵所查獲，乃依查得資料按遺產及贈與稅法第4條規定，
      核定本次贈與總額為2,200,000元。原告申經復查及訴願
      均遭駁回，遂提起行政訴訟，並經最高行政法院94年7月
      21日94年度裁字第1374號裁定駁回確定。本件本稅部分既
      經依遺產及贈與稅法第4條核課並經行政訴訟確定在案，
      原告主張本案屬同法第5條規定「以贈與論」課徵贈與稅
      案件，稽徵機關應先通知原告補申報，如逾限仍未申報始
      得處罰乙節，核無足採，原處罰鍰60,000元並無違誤，復
      查後予以維持。
    3.原告不服，復執前詞循序提起訴願，經財政部訴願決定略
      以，查按動產所有權之歸屬，以占有為要件，原告將系爭
      現金2,200,000元移轉予其女方玉玲等3人，且經渠等允受
      ，即生贈與效力。次查「贈與股票在未過戶前撤銷或解除
      贈與得撤回贈與稅申報。」及「贈與不動產之案件在未移
      轉登記前得申請退稅。」亦分別經財政部80年1月31日台
      財稅第790316851號函及78年5月29日台財稅第780139722
      號函釋有案，依上開函釋意旨，不動產未登記前或股票未
      過戶前可撤銷贈與之申報，惟贈與現金依民法規定以交付
      占有為要件。本件原告交付現金2,200,000元予受贈人，
      即已發生贈與之效力，且經被告機關核定補徵贈與稅在案
      。再查被告機關所屬竹南稽徵所核定系爭贈與稅，係依遺
      產及贈與稅法第4條規定核課，其贈與標的為「現金」，
      此觀之系爭贈與稅核定通知書自明，且該核定通知書亦未
      記載原告有無違章事實，原告主張本案係以「贈與論」核
      課贈與稅，應依首揭財政部76年5月6日台財稅第7571716
      號函釋意旨，先通知原告補申報乙節，顯係誤解。另按財
      政部69年2月29日台財稅第31747號函係釋明，納稅義務人
      未依法辦理遺產稅或贈與稅之申報，如在未經檢舉及未經
      稽徵機關或本部指定之調查人員進行調查前，納稅義務人
      自動提出補報者，准依稅捐稽徵法第48條之1自動補報免
      罰之規定辦理。本件原告並未於被告機關進行調查之前，
      自動提出補報，核亦無該函釋意旨之適用。從而，被告機
      關以原告將現金2,200,000元贈與其女方玉玲等3人，未依
      限辦理贈與稅申報，依同法第44條前段之規定，按核定稅
      額60,000元加處1倍之罰鍰計60,000元，經核並無違誤。
      所訴尚不足採據，訴願決定仍予維持原處分（復查決定）
      。
    4.訴訟意旨略謂：原告復執前詞主張原告與受贈人雙方同意
      撤銷該贈與，被告機關核定原告贈與稅之請求權即不成立
      ，自亦無違章之情事；另被告機關如不予採信「原告與受
      贈人雙方同意撤銷該贈與」亦應以「贈與論」核課贈與稅
      ，應依財政部76年5月6日台財稅第7571716號函釋意旨，
      先通知原告補申報云云。
    5.本件原告主張不足採據理由，已論駁如前，是原復查、訴
      願決定並無不合，原告復執前詞爭執，復無新事證可稽，
      所訴委不足採。
    6.綜上所述，原處分及訴願決定並無不合，本件行政訴訟為
      無理由，請准如答辯之聲明判決。
    理  由
一、按「凡經常居住中華民國境內之中華民國國民，就其在中華
    民國境內或境外之財產為贈與者，應依本法規定，課徵贈與
    稅。」、「本法稱財產，指動產、不動產及其他一切有財產
    價值之權利。」、「本法稱贈與，指財產所有人以自己之財
    產無償給予他人，經他人允受而生效力之行為。」、「除第
    20條所規定之贈與外，贈與人在一年內贈與他人之財產總值
    超過贈與稅免稅額時，應於超過免稅額之贈與行為發生後30
    日內，向主管稽徵機關依本法規定辦理贈與稅申報。」及「
    納稅義務人違反第23條或第24條之規定，未依限辦理遺產稅
    或贈與稅申報者，按核定應納稅額加處1倍至2倍之罰鍰；．
    ．．」分別為遺產及贈與稅法第3條第1項、第4條第1項、第
    2項、第24條第1項及第44條前段所明定。又「依遺產及贈與
    稅法第5條規定，以贈與論課徵贈與稅之案件，稽徵機關應
    先通知當事人於收到通知後10日內申報，如逾限仍未申報，
    依同法第44條規定處罰。」復經財政部76年5月6日台財稅第
    7571716號函釋在案。
二、本件原告於91年10月18日自苗栗縣竹南鎮竹南照南郵局提領
    現金2,200,000元，移轉與其女方玉玲、方靜及方玉香3人，
    經被告機關所屬竹南稽徵所查獲涉有贈與情事，乃核定本次
    贈與總額2,200,000元，加計前次贈與988,000元，除核定原
    告91年度贈與總額為3,188,000元，補徵贈與稅額60,000元
    外；並以原告未依遺產及贈與稅法第24條規定，於贈與之日
    起30日內辦理贈與稅申報，依同法第44條前段之規定，按核
    定應納稅額60,000元加處1倍之罰鍰計60,000元。原告不服
    ，主張原告與受贈人雙方同意撤銷該贈與，被告機關核定原
    告贈與稅之請求權即不成立，自亦無違章之情事；另被告機
    關如不予採信「原告與受贈人雙方同意撤銷該贈與」亦應以
    「贈與論」核課贈與稅，應依財政部76年5月6日台財稅第
    7571716號函釋意旨，先通知原告補申報云云。
三、經查，按動產所有權之歸屬，以占有為要件，原告將系爭現
    金2,200,000元移轉予其女方玉玲等3人，且經渠等允受，即
    生贈與效力。本件原告於91年10月18日移轉現金2,200,000
    元，與其女方玉玲、方靜及方玉香3人，經被告機關所屬竹
    南稽徵所查獲，乃依遺產及贈與稅第4條規定，核定本次贈
    與總額2,200,000元。本件原告主張其贈與其女方玉玲、方
    靜及方玉香3人，約定其女應對原告負扶養義務照顧之責，
    為附有負擔之贈與。惟受贈人為原告之女，依民法第1114條
    之規定本即負有扶養原告之義務，況原告亦未提出受贈人已
    履行負擔之證明，原告主張附有負擔之贈與，即非可採，被
    告核定本次贈與總額2,200,000元，補徵贈與稅60,000元，
    並無不合。原告對核定補徵贈與稅不服，循序申請復查及提
    起訴願，均遭駁回，提起行政訴訟，亦經最高行政法院94年
    7月21日94年度裁字第1374號裁定駁回，該補徵贈與稅已確
    定在案。縱使嗣後受贈人於92年1月7日已將2,200,000元返
    還原告，亦屬查獲日（91年11月29日）後贈與歸還之行為，
    並不影響其已成立之贈與效力及被告之核課。次查，本件原
    告所贈與者為現金，被告所屬竹南稽徵所核定系爭贈與稅，
    係依遺產及贈與稅法第4條規定核課，其贈與標的為「現金
    」，並非遺產及贈與稅法第5條各款規定以贈與論之贈與，
    應依遺產及贈與稅法第24條第1項之規定於贈與行為發生後
    30 日內，向主管稽徵機關辦理贈與稅申報。原告主張本件
    係以贈與論核課贈與稅，應依財政部76年5月6日台財稅第
    7571716號函釋意旨，先通知原告補申報，尚有誤解。又被
    告核定通知書並未記載原告無違章之事實，有該核定通知書
    附卷可稽。另按財政部69年2月29日台財稅第31747號函，係
    釋明納稅義務人未依法辦理遺產稅或贈與稅之申報，如在未
    經檢舉及未經稽徵機關或財政部指定之調查人員進行調查前
    ，納稅義務人自動提出補報者，准依稅捐稽徵法第48條之1
    自動補報免罰之規定辦理。本件原告並未於被告機關進行調
    查之前，自動提出補報，亦無該函釋意旨之適用。綜上所述
    ，原告上開主張，均不足採。從而，被告機關以原告將現金
    2,200,000元贈與其女方玉玲等3人，未依限辦理贈與稅申報
    ，依同法第44條前段之規定，按核定稅額60,000元加處1倍
    之罰鍰計60,000元，核無違誤，復查決定及訴願決定遞予維
    持，亦無不合。原告仍執前詞訴請撤銷，為無理由，應予駁
    回。又本件為簡易訴訟程序案件，爰不經言詞辯論，逕為判
    決。另兩造其餘之主張，與本件判決之結果無影響，毋庸逐
    一加以論述，附此敘明。
四、據上論結，本件原告之訴為無理由，依行政訴訟法第233條
    第1項、第236條、第195條第1項後段、第98條第3項前段，
    判決如主文。
中    華    民    國    95    年    10    月    11    日
                      第二庭法  官  林  秋  華
以上正本證明與原本無異。
如不服本判決，應於判決送達後20日內，以本訴訟事件所涉及之
法律見解具有原則性者，始得向本院提出上訴狀並表明上訴理由
，經最高行政法院許可，否則不得上訴；如於本判決宣示後送達
前提起上訴者，應於判決送達後20日內補提上訴理由書（均應依
對造人數提出繕本）。提起上訴應預繳送達用雙掛號郵票390元
（34元及5元郵票各10份)。
中    華    民    國    95    年    10    月    17    日
                            書記官 黃  靜  華


司法院資訊處製作；財團法人民間司法改革基金會備份。
